【裁判字號】    98,聲,5648
【裁判日期】    990111
【裁判案由】    聲明異議
【裁判全文】
臺灣臺中地方法院刑事裁定              98年度聲字第5648號
聲  請  人  乙○○
即受刑人
選任辯護人  盧永和律師
上列被告因重利案件（本院97年度易字第4368號），對於臺灣臺
中地方法院檢察署檢察官之執行命令（98年度執字第14552號）
聲明異議，本院裁定如下：
    主    文
檢察官不准受刑人乙○○易科罰金之執行指揮處分（臺灣臺中地
方法院檢察署98年度執字第14452號）撤銷。
受刑人乙○○准予易科罰金。
    理    由
一、聲明異議意旨略以：
（一）按「受刑人或其法定代理人或配偶以檢察官執行之指揮為
      不當者，得向諭知該裁判之法院聲明異議」，刑事訴訟法
      第484條定有明文。復按「刑法第41條易科罰金之換刑處
      分應否准許，依刑事訴訟法第457條之規定，固由檢察官
      指揮之，而屬於檢察官之職權。惟檢察官指揮執行如有不
      當，為保障受刑人之利益，刑事訴訟法第484條、第486條
      分別規定；『受刑人或其法定代理人或配偶以檢察官執行
      之指揮為不當者，得向諭知該裁判之法院聲明異議』；『
      法院應就異議之聲明裁定之』。法律既規定此項異議歸由
      法院裁定，又未限制法院之裁定內容，則受刑人或其他有
      異議權人對於檢察官不准易科罰金執行之指揮聲明異議，
      經法院認為異議有理由而為撤銷檢察官指揮之裁定者，除
      依裁定意旨，得由檢察官重行為適當之斟酌外，如有必要
      法院自非不得於裁定內同時諭知准予易科罰金，以達救濟
      目的。，此與同法第416條，關於法院得撤銷或變更檢察
      官處分之規定，具有同一之法律上理由」，亦有司法院大
      法官釋字第245號解釋理由書可稽。是以，如檢察官執行
      之指揮不當，受刑人得向諭知有罪判決之法院聲明異議，
      且該法院除得裁定由檢察官重行為適當之斟酌外，亦得於
      裁定內同時諭知准予易科罰金，以達救濟目的。本件聲請
      異議人因重利案件，經本院97年度易字第4368號判處有期
      徒刑8月，如易科罰金，以新臺幣壹仟元折算壹日之方式
      確定在案，故就本件檢察官不准易科罰金而擬將聲明異議
      人發監執行之處分，聲明異議人自得以檢察官執行之指揮
      不當，向本院聲明異議。
（二）本件並無不執行所宣告之刑，即難收矯正之效，或難以維
      持法秩序等情形，故本件執行檢察官不准易科罰金而將聲
      明異議人發監執行之處分確有不當，應予撤銷；
   1、按刑法第41條第1項規定：「犯最重本刑為五年以下有期
      徒刑以下之刑之罪，而受六個月以下有期徒刑或拘役之宣
      告，得以新臺幣一千元、二千元或三千元折算一日，易科
      罰金。但確因不執行所宣告之刑，難收矯正之效，或難以
      維持法秩序者，不在此限」，臺灣高等法院93年度抗字第
      563號確定裁定指出：「易科罰金之規定含有對於短期刑
      期改以罰金方式替代，避免受刑人於獄中感染惡習或自暴
      自棄再度危害社會。雖易科罰金之准否，執行檢察官就個
      案有裁量權，得就受刑人之身體、教育、職業或家庭關係
      ，審酌執行是否顯有困難（按：現行刑法第41條已刪除此
      限制，檢察官已無須考量執行是否顯有困難，故縱執行非
      顯有困難，仍得易科罰金）或不執行所宣告之刑，難收矯
      正之效或難以維持法秩序。然其審酌須有具體之事證，並
      說明其依據之理由。...又非執行宣告之有期徒刑，不足
      以收預防、矯正其反社會性格之效，並維持法律秩序，不
      准易科罰金，須有具體之事證，例如累犯、再犯、常業犯
      、有犯罪習慣或曾受易科罰金之執行而無效果或其性格特
      異...。而與所犯罪名無必然關連」。是以，關於易科罰
      金准否之執行指揮，原則上檢察官均應依法按原刑事判決
      意旨予以准許，僅於例外認為符合上揭刑法第41條第1項
      但書之情形時，檢察官始得以具體事證作為個案考量之基
      準，並說明其依據之理由，例如具有累犯、再犯、常業犯
      、有犯罪習慣或曾受易科罰金之執行而無效果或其性格特
      異等情事，認定不執行宣告刑難以收預防、矯正之效果而
      不准易科罰金。
   2、復按臺灣高等法院93年度抗字第530號確定裁定亦認為：
      「執行短期自由刑，理應於執行結果是否足以收犯人再社
      會化功能與受刑人之身體、教育、職業或家庭等情況所可
      能產生之負面影響間，依比例原則詳加審酌」。是以，檢
      察官在判斷是否必須入監服刑或易科罰金時，應就受刑人
      的犯罪情節、犯後態度、前科紀錄、判決時承辦檢察官及
      法官之認定及判斷等因素作綜合考量，依比例原則詳加審
      酌，以判斷受刑人是否必須入監服刑才能矯正其反社會性
      格及維持法律秩序。
   3、查本件執行檢察官未准許被告易科罰金之主要理由有二：
   （1）本件被告所犯97年度易字第4368號案件，其中有一被害
        人因此曾經自殺，險些喪命。
   （2）聲明異議人已經三犯重利罪，並非初犯。
      然查：
   （1）上述案件所謂被害人之一「王繼中」，由卷內署立臺中
        醫院之診斷證明書記載可知，當時被害人王繼中係自行
        步入醫院，並非因救護車急救，且僅皮膚有些許外傷之
        外，即自行離去，且王繼中實際所返還款項，尚遠不及
        向被告所借貸之金額，此點被告於審理中均已向承辦法
        官表明，故法院判決書就「王繼中之重利」之判決刑度
        ，並未比其他被害人為高，顯然法院已考量此項情節。
   （2）再者，聲請人前所犯之二次重利罪，均是同一時期所犯
        ，僅是因分別遭查獲之時間不同，而多次遭不同追訴，
        並非前二案判決之後所新犯、再犯之案件，此觀前二案
        之判決時間點即明，故上述案件之法院，亦認為被告不
        構成累犯，事實上，被告之選任辯護人在上述案件中亦
        一再主張此應由集合犯，不應讓被告一再遭到不同追訴
        之苦，只是因為客戶遭查獲之時間不同，聲請人早就改
        過自新，未有任何再犯之念頭。
   （3）且受刑人所受三次重利判決，均坦承認罪，且在第一審
        法院判決結束後即全部都沒有上訴，完全尊重法院判決
        結果，足見犯後態度良好，深具悔意，亦無再犯之虞。
   （4）又受刑人目前妻子甲○○才剛因懷有身孕生下小孩，小
        孩不到三個月大，妻子又因產後情緒不穩定，而有自殺
        傾向之產後憂鬱症，妻子獨自一人顯無法照料家庭、小
        孩生活，受刑人家中尚有年邁父母待受刑人照料，如因
        此入獄，恐付出更多的社會代價。
   （5）且目前受刑人亦有正當工作，經營「夏鐸燒烤店」，突
        然入獄，店內員工生計亦同受影響。
   （6）受刑人有非常長期的時間，定期對於「財團法人臺灣兒
        童暨家庭扶助基金會」認養需扶助之兒童二位，受扶養
        之兒童，因受刑人之長期扶助，學業成績、家庭經濟均
        獲得很大的改善，此部分可詳閱受扶助兒童親筆書寫之
        信函及扶助基金會之收據甚明，足見受刑人平日即投入
        社會公益付出，亦有內心良善之一面，並非全然素行不
        良。
（三）綜上，受刑人因家庭、工作等因素考量，實不適合入獄執
      行，而有准予易科罰金之必要，否則受刑人家庭勢將頓失
      依靠。且入監服刑後恐將造成已改過之聲明異議人余獄中
      感染惡習或自暴自棄而再度危害社會，均顯見本件檢察官
      之執行指揮處分顯屬違法，應予撤銷。雖受刑人易科罰金
      之准駁，屬檢察官之裁量，然本件檢察官並無具體事證，
      證明受刑人確因不執行所宣告之刑難收矯正之效，未依法
      即不准受刑人易科罰金之處分，甚且將法院已審酌之事項
      ，再重為審酌，亦違反易科罰金審查不應過嚴苛之修法意
      旨。再者，檢察官准駁受刑人易科罰金之裁量處分，因其
      形成程序、內容及處分本身是否實質正當，刑事訴訟法並
      無明文，惟仍應受憲法「正當法律程序」、「人性尊嚴」
      、「平等原則」、「合理原則」之拘束。復以臺灣高等法
      院檢察署85年4月增訂刑罰執行手冊第67頁所著：「自由
      刑得易科罰金之案件，准許易科罰金者，應由執行檢察官
      依法核定。惟不准易科或受刑人已經在監執行中始發生執
      行顯有困難之原因者，檢察官認應准予易科罰金時，應報
      請檢察長核定之」、「檢察官執行徒刑或拘役得易科罰金
      之案件，應慎重審酌受刑人有無刑法第41條規定執行顯有
      困難之原因，而准駁之間，務求適法，合情合理，避免有
      寬言不一之情形」，是在彰顯檢察官應依法定要件，審核
      受刑人得否易科罰金事項之規定，併本諸法治國憲法上正
      當法律程序、合理原則、平等原則及比例原則，加以審酌
      。且刑法第41條第1項之例外規定，基於例外從嚴之法則
      ，執行檢察官應進一步就個案何以符合該部分構成要件詳
      以說明，用以確保公權力行使之透明、可受公評。准此，
      本件原執行指揮中關於不准受刑人易科罰金之理由既有不
      妥之處，則其處分即難以維持，而有重新決定裁量之必要
      ，故請將原檢察官之處分撤銷，以維受刑人人權。
二、原執行檢察官不准易科罰金之理由：經本院調閱臺灣臺中地
    方法院檢察署98年度執字第14452號執行卷宗審閱，受刑人
    係經檢察官通知於民國98年12月8日到案執行，受刑人到案
    經檢察官訊問後，執行檢察官於卷內點名單上（未註明頁碼
    ）批示：「不准予易科罰金新臺幣24300元。受刑人重利多
    起，受害者眾，對社會秩序、金融影響重大，況曾向他人逼
    債，致他人險因此自殺死亡。有多次重利前科，本件犯行不
    輕」，嗣呈請該署主任檢察官核閱，主任檢察官亦批示：「
    受刑人對於債務人王繼中暴力討債，致王繼中不堪負荷割腕
    自殺，是受刑人非受刑顯難以收矯治效果，不准易科罰金」
    ，並經報請檢察長核定。據此，則原執行檢察官不准受刑人
    易科罰金之理由，應係執行檢察官於點名單所批示之：「受
    刑人重利多起，受害者眾，對社會秩序、金融影響重大，況
    曾向他人逼債，致他人險因此自殺死亡。有多次重利前科，
    本件犯行不輕」等情。
三、本院認為：
（一）按受刑人易科罰金之准駁，固屬檢察官之裁量（最高法院
      77年度臺非字第158號判決意旨參照），然檢察官不准受
      刑人易科罰金之「決定裁量」，直接造成受刑人入監服刑
      之效果，為剝奪人身自由之處分，該裁量處分之形成程序
      、內容及處分本身是否實質正當，刑事訴訟法雖無明文，
      惟非毫無所限。又刑法第41條第1項但書固規定「但確因
      不執行所宣告之刑，難收矯正之效，或難以維持法秩序者
      ，不在此限」。然但書部分之適用，既為刑法第41條第1
      項之例外規定，基於例外從嚴之法則，執行檢察官應進一
      步就個案何以符合該部分構成要件詳以說明，用以確保公
      權力行使之透明、可受公評，並防止裁量之恣意。是受刑
      人是否有刑法第41條但書所規定之「確因不執行所宣告之
      刑難收矯正之效」、「難以維持法秩序」之事由，依法文
      結構及該條項立法意旨觀之，必需確實有因「不執行所宣
      告之刑，難收矯正之效，或難以維持法秩序」之事由，始
      有不准其易科罰金之餘地，否則應認受刑人原則上均得依
      該條項前段之規定易科罰金。
（二）因此，本件審核之重點，應係在於執行檢察官對於受刑人
      不准易科罰金之裁量處分有無違背法律規定或具有瑕疵。
      是以，應先審核執行檢察官不准受刑人易科罰金之理由是
      否確實具體存在，設如該事項果真如檢察官所述具體存在
      ，則應再審查檢察官所述之理由已否構成刑法第41條但書
      所規定之「確因不執行所宣告之刑，顯難收矯正之效或難
      以維持法秩序」要件，茲分述如下：
   1、關於檢察官認為：「受刑人重利多起，受害者眾，對社會
      秩序、金融影響重大，況曾向他人逼債，致他人險因此自
      殺死亡。有多次重利前科，本件犯行不輕」等情，經查：
 （1）據本院97年度易字第4368號判決認定之事實，受刑人乙○
      ○所犯重利案件共14件，犯罪時間自94年3、4月間起至96
      年9月，多數集中在96年3、4月至96年8月間，借款人計有
      王繼中、洪莉蓁（2次）、游鈞婷（2次）、林富都（2次
      ）、陳明蒼（2次）、徐功覺（2次）、許笠瑜（2次）、
      何義真，合計8人。借款金額總計42萬元、預扣利息總計8
      萬4千元，實際拿出33萬6千元，此有判決書可考。依此借
      款人數僅8人、借款金額為42萬元、預扣利息為8萬4千元
      ，及實際貸出金額為33萬6千元等情，似難認為受刑人所
      犯之重利罪行：「受害者眾，對社會秩序、金融影響重大
      」。
 （2）而本件偵查之發端，係因王繼中於97年7月2日13時許，在
      臺中市樂群公園割腕自殺，經送醫後，由王繼中友人向警
      方告知，嗣經內政部警政署刑事警察局主動與臺中市警察
      局第五分局偵查隊聯繫後介入偵查，而報請臺中地方法院
      檢察署檢察官指揮偵辦，並陸續查悉犯行，此亦有偵查報
      告在卷可查（臺灣臺中地方法院檢察署96年度聲搜字第
      3741 號卷第6頁），而王繼中於警訊時表示，是因為受到
      地下錢莊暴力討債壓力，才割腕自殺（臺灣臺中地方法院
      檢察署96年度聲搜字第3741號卷第9頁），並有行政院衛
      生署臺中醫院病歷1份、診斷證明書1紙在卷（臺灣臺中地
      方法院檢察署96年度聲搜字第3741號卷第15頁至第20頁）
      。。且王繼中於警訊中亦指認受刑人乙○○（臺灣臺中地
      方法院檢察署96年度聲搜字第3741號卷第28頁）涉案。因
      此，檢察官認為受刑人：「曾向他人逼債，致他人險因此
      自殺死亡」一節，依卷內資料所示，應屬存在。
 （3）而依臺灣高等法院被告前案紀錄表、刑案資料查註紀錄表
      所示，受刑人乙○○前因重利罪於96年2月7日經臺灣彰化
      地方法院以96年易字第103號判處有期徒刑4月，如易科罰
      金以新臺幣1000元折算1日。又同樣因重利罪，再經該院
      於96年11月30日以96年簡字第344號判處應執行有期徒刑6
      月，如易科罰金以新臺幣2000元折算1日。而前開有期徒
      刑4月，經減為有期徒刑2月，再與上開已定有期徒刑6月
      之案件，定執行刑為有期徒刑7月，而於96年4月30日、98
      年8月4日易科罰金執行完畢。從而檢察官認為受刑人：「
      有多次重利前科」一情，亦屬真實。
   2、關於上開事項是否已構成刑法第41條但書所規定之「確因
      不執行所宣告之刑，顯難收矯正之效或難以維持法秩序」
      之要件：
 （1）執行檢察官認為本件：「受害者眾，對社會秩序、金融影
      響重大」部分，本院認為依判決書所認定之事實，尚難認
      為構成，故此部分無庸再考量是否構成刑法第41條但書之
      適用。
 （2）其他「重利多起」、「曾向他人逼債，致他人險因此自殺
      死亡」、「有多次重利前科」、「本件犯行不輕」部分，
      本院認為上開理由，可分為下列事項討論：
  甲、屬本案判決內容所涉部分：執行檢察官於不准易科罰金之
      批示中所稱：「重利多起」、「本件犯行不輕」，雖未併
      列，然依前後文意旨，應係指本案案情部分。惟此應屬刑
      法第57條關於科刑之審酌標準，受刑人縱使有犯罪多起、
      犯行不輕之情形，亦不當然表示「不執行所宣告之刑，顯
      難收矯正之效或難以維持法秩序」，故此部分，應認為不
      符合刑法第41條但書不准受刑人易科罰金之規範情形。
  乙、執行檢察官認為受刑人「曾向他人逼債，致他人險因此自
      殺死亡」、及「有多次重利前科」部分。依卷內資料所示
      ，受刑人確有上開情形。然而，依臺灣彰化地方法院96年
      度易字第103號判決認定之事實，乙○○該次係於95年10
      月16日，在彰化縣和美鎮○○路○段2號，借款7萬元（預
      扣利息1萬4千元）給謝建成（臺灣臺中地方法院檢察署98
      年度偵字第21803號卷第128頁至第129頁）；同院96年度
      簡字第344號判決則認定，乙○○自95年5月8日起至95年
      12 月7日止，共計犯13次重利罪，針對該次犯行，法官定
      執行刑為有期徒刑6月，宣告其易科罰金之折算標準為新
      臺幣2000元（本院97年度易字第4368號卷第33頁至第39頁
      ）。而依前開日期順序計算，乙○○於95年5月8日起至95
      年12月7日止，犯臺灣彰化地方法院所判處之上開2件重利
      案件。96年4月30日易科罰金執行其中一部份，96年3、4
      月至96年8月間犯下本件判決所認定之大部分重利犯行。
      顯然，乙○○在第一次重利罪易科罰金之後，猶再度為相
      同之罪行。臺灣彰化地方法院所判處之有期徒刑4月處罰
      ，經易科罰金之執行後，對於乙○○而言，並無獲得預防
      或矯正效果。然而自96年11月30日臺灣彰化地方法院為96
      年度簡字第344號判決後，乙○○即無再犯重利罪之情形
      。直至98年8月4日臺灣彰化地方法院檢察署執行檢察官，
      對於前開另一部份尚未執行之重利罪判決，仍准予乙○○
      易科罰金之執行。如果執行檢察官認為乙○○對於易科罰
      金之執行，是沒有任何效果可言，則在上開98年8月4日第
      二次執行時，即應給予不准易科罰金之處分，而不是在受
      刑人96年8月以後即無再犯之情形下，98年8月4日准予易
      科罰金，此次又不准予易科罰金。況且本件縱使有「曾向
      他人逼債，致他人險因此自殺死亡」之情形，姑不論此事
      實亦係發生在98年8月4日准予易科罰金之日期以後，此部
      分即使認為「不執行所宣告之刑，顯難收矯正之效或難以
      維持法秩序」，也應該是針對乙○○所犯恐嚇危害安全罪
      部分，在刑法已刪除牽連犯之情形下，不應該將乙○○前
      所犯重利罪易科罰金部分，移植到後來所犯恐嚇安全部分
      ，而認為之前對於重利罪易科罰金之執行，對於後來所犯
      之恐嚇危害安全部分，無法收到矯正之效果或難以維持法
      秩序。從而，此部分應認為雖有此事實，但與刑法第41條
      但書所規定之「確因不執行所宣告之刑，顯難收矯正之效
      或難以維持法秩序」之要件不符。
（三）另聲請意旨雖以：王繼中傷勢並非嚴重；受刑人坦承認罪
      、犯後態度良好、再犯之虞；妻子甫生育、家中乏人照料
      、所經營之事業受影響；平日投入公益付出等理由提出聲
      請，然此或屬刑法第57條所稱之犯罪所生之損害、犯罪行
      為人之生活狀況、品行、犯罪後態度等量刑事項；或屬刑
      法第41條但書修正前所指之「家庭、職業」關係，均非現
      行刑法第41條但書規定所應審酌之事項，併此敘明。
四、聲請意旨所列事項，雖無理由，但原指揮執行檢察官不准易
    科罰金之處分，有上開與刑法第41條但書不符之情形，應予
    撤銷。又聲請人併聲請本院准予易科罰金，經審酌受刑人並
    無刑法第41條但書之情形，自符合刑法第41條規定易科罰金
    之要件，本院認為應准予易科罰金為適當，參酌大法官會議
    解釋釋字第245號解釋意旨，併准予易科罰金。
五、據上論斷，爰依刑事訴訟法第486條裁定如主文。
中    華    民    國    99    年     1    月    11    日
                  刑事第八庭    法  官  劉國賓
上正本證明與原本無異。
如不服本裁定，應於送達後五日內，向本院提出抗告狀。
                                書記官  張隆成
中    華    民    國    99    年     1    月    11    日

司法院資訊處製作；財團法人民間司法改革基金會備份。
